【裁判字號】    95,台上,3246
【裁判日期】    950614
【裁判案由】    違反醫師法
【裁判全文】
最高法院刑事判決            九十五年度台上字第三二四六號
    上  訴  人  甲○○
                        樓
                        號18.
上列上訴人因違反醫師法案件，不服台灣高等法院中華民國九十
二年十月二十一日第二審判決（九十二年度上訴字第二九七四號
，起訴案號：台灣桃園地方法院檢察署九十一年度偵字第一五二
０四號），提起上訴，本院判決如下：
    主  文
原判決撤銷，發回台灣高等法院。
    理  由
本件原判決維持第一審論處上訴人未取得合法醫師資格，擅自執
行醫療業務罪刑之判決，駁回上訴人之第二審上訴。固非無見。
惟查：(一)、有罪之判決書，須將認定之犯罪事實詳記於事實欄，
然後於理由內逐一說明其憑以認定之證據，使事實與理由兩相一
致，方為合法。倘判決書內所記載之證據，與卷宗內筆錄或文件
之內容不相適合，則其判決之根據，實際上並不存在，自屬採證
違法。原判決引用第一審判決書記載之事實，認定上訴人於民國
九十一年二月二十七日上午八、九時許，接續為病患邱和通、方
良月、張顯黎、戴黃月綢、林清泉、黃鋒、張陳淑、邱麵等人，
從事診斷、開處方及病歷記載之醫療行為，擅自執行醫療業務，
嗣於同日上午十一時二十分許，桃園縣衛生局派員查訪，始悉上
情（見第一審判決第一頁末行、第二頁第一至五行）。但依該局
製作之「檢查醫事業務現場處理紀錄表」係記載：「……四、查
上午門診病患有謝黃貴、邱和通、陳懷芬、黃月綢、張陳淑等。
五、門診醫師約於十時三十分離開現場。……十一、至十一時十
九分止，未見醫師……到到（似為『場』之誤繕）」（見偵查卷
第三、四頁），關於時間之認定及病患謝黃貴部分已有與卷證不
符之違誤；且上訴人僅供承伊係「早上九點後」看診等語（見偵
查卷第六十八頁正面），然依卷附「病歷專用紙」記載，方良月
、張顯黎、黃鋒、張陳淑、邱麵之受診時間，分別為八時五十分
、五十五分及十時三十八分、十一時四分與八時五十三分（見偵
查卷第七、八、十六至十九頁），其中九時以前者，要與上訴人
所供不合，十時三十分以後者，則與上開現場紀錄表所載齟齬；
再據邱和通、戴黃月綢供證，均指為其看診之醫生「年歲大」或
「老老的」（見偵查卷第三十七頁正面、第三十八頁正面），似
均與上訴人之年齡、外貌有異；林清泉則謂看診醫生係一位老的
，一位年輕的；張陳淑謂有老的，也有年輕的各等語（見偵查卷
第四十七頁正、背面），似均同有與原判決所認定之事實不相適
合之情形。(二)、刑事審判旨在實現刑罰權分配之正義，故法院對
有罪被告之科刑，應符合罪刑相當之原則，使輕重得宜，罰當其
罪，以契合社會之法律感情，此所以刑法第五十七條明定科刑時
應審酌一切情狀，尤應注意該條所列十款事項以為科刑輕重之標
準。同法第五十九條規定：「犯罪之情狀可憫恕者，得酌量減輕
其刑。」及第七十四條所定之緩刑制度，均旨在避免嚴刑峻罰，
法內存仁，俾審判法官得確實斟酌個案具體情形，妥適裁量，務
期裁判結果，臻致合情、合理、合法之理想。又醫師法第二十八
條但書第一款所定「在中央主管機關認可之醫療機構，於醫師指
導下實習之醫學院、校學生或畢業生」，雖未取得合法醫師資格
，而擅自執行醫療業務者，仍屬不罰之行為，其立法意旨就醫學
院、校之在校生而為實習醫生者，在其指導醫師之指導下從事醫
療行為，乃屬傳統訓練方式，縱有危害，但整體以言，仍有其必
要性，故立法考量排除其違法性；就醫學院、校之畢業生，則著
眼其訓練、學驗既優於在校生，當為可用之社會資源，故予在校
實習醫生之相同待遇，此由六十八年修正醫師法施行細則增列第
八條之一規定旨趣自明。上訴人係國防醫學院醫學系畢業生，並
在軍中擔任一般醫官、航空醫官、內科醫官、耳鼻喉醫官，前後
達十年之久（見原審卷第二十一至二十三頁畢業證書、退伍令、
退伍除役名冊影本），縱未獲考試院發給醫師證書，然是否與一
般無專業學養之密醫可得相提並論？似非無斟酌餘地，上訴人在
私人小型醫院看診，所收病患倘非重症之人，第一審判決認其行
為「致他人之身體、健康、生命有重大危害之虞」，且「嚴重影
響病患權益，自無邀緩刑寬典之理」（見第一審判決第三頁第六
、七、九、十行），是否符合上揭法律所定趣旨？原判決逕予維
持，似非無慎酌餘地。以上，或為上訴意旨所指摘，或屬本院得
依職權調查之事項，應認原判決具有撤銷發回更審之原因。
據上論結，應依刑事訴訟法第三百九十七條、第四百零一條，判
決如主文。
中    華    民    國  九十五  年    六    月   十四   日
                      最高法院刑事第八庭
                          審判長法官  張  淳  淙
                                法官  張  春  福
                                法官  呂  丹  玉
                                法官  洪  昌  宏
                                法官  蔡  彩  貞
      本件正本證明與原本無異
                                      書  記  官
中    華    民    國  九十五  年    六    月   十九   日
                                                Ａ


司法院資訊處製作；財團法人民間司法改革基金會備份。
